臺灣高雄地方法院刑事判決
110年度審金訴字第251號
公  訴  人  臺灣高雄地方檢察署檢察官
被      告  吳百誠


              （現於法務部矯正署苗栗監獄苗栗分監執行中）
上列被告因詐欺等案件，經檢察官提起公訴（110年度少連偵字
第111號），嗣被告於準備程序中就被訴事實為有罪之陳述，經
受命法官告知簡式審判程序之旨，並聽取被告與公訴人之意見後
，經本院合議庭裁定由受命法官獨任進行簡式審判程序，茲判決
如下： 
    主  文
乙○○犯三人以上共同詐欺取財罪，處有期徒刑壹年壹月。
未扣案之犯罪所得新臺幣貳仟元沒收，於全部或一部不能沒收或
不宜執行沒收時，追徵其價額。
    事  實
一、乙○○、甲○○及陳○翰（所涉犯行，由檢察官另移送臺灣高雄
    少年及家事法院審理）於民國109年11月間某日起，加入不
    詳成年人所屬之詐欺集團，與本案詐欺集團成年成員，共同
    意圖為自己不法所有，基於三人以上共同犯詐欺取財，及掩
    飾、隱匿詐欺犯罪所得之來源、去向及所在而洗錢之犯意聯
    絡，先由本案詐欺集團內某真實姓名不詳之成年成員，於10
    9年11月27日17時39分許，佯裝為文具通及銀行客服人員，
    撥打電話與丙○○聯繫，佯稱丙○○之訂單設定有誤，致丙○○陷
    於錯誤，依指示操作自動櫃員機，而於同日19時10分至翌（
    28）日0時15分許，陸續匯款新臺幣（下同）2萬9,987元、2
    萬9,987元、2萬9,980元、3萬元、6萬1,012元及2萬9,987元
    （起訴書記載30,078元，應予更正）至蘇冠宇名下之中華郵
    政000-00000000000000號帳戶，再由甲○○於不詳時地將上開
    蘇冠宇帳戶提款卡交與乙○○及陳○翰，而由陳○翰分別於109
    年11月28日0時8分及0時23分許，在址設高雄市○○區○○路00
    號武廟郵局自動櫃員機提領3萬1,000元及3萬元，乙○○則於
    陳○翰提領款項時在旁把風。提領完畢後，乙○○及陳○翰自上
    開款項中抽取報酬後，隨即前往位於高雄市苓雅區福德一路
    48巷之正道公園，將款項交付予甲○○，再由甲○○依指示將剩
    餘款項取至位於高雄市苓雅區四維三路之生日公園，置放於
    長椅上，而上繳至集團隱匿詐欺犯罪所得，以此方法製造金
    流斷點，而掩飾、隱匿詐欺犯罪所得之去向及所在。嗣因丙○○發覺受騙而報警處理，始循線查悉上情。
二、案經丙○○訴由高雄市政府警察局苓雅分局報告臺灣高雄地方
    檢察署檢察官偵查後起訴。
    理  由
壹、證據能力：
一、本件被告乙○○所犯係死刑、無期徒刑、最輕本刑為3年以上
    有期徒刑以外之罪，其於準備程序中就被訴事實為有罪之陳
    述，經法官告知簡式審判程序之旨，並聽取公訴人及被告之
    意見後，本院依刑事訴訟法第273條之1第1項之規定，裁定
    進行簡式審判程序。又本件係依前條規定行簡式審判程序，
    其證據調查依同法第273條之2所定原不受審判外陳述排除之
    限制；且檢察官及被告均對於卷內各項證據亦不爭執證據能
    力，復無事證顯示有何違法取得或類此瑕疵之情，故卷內所
    列各項證據，自均有證據能力，合先敘明。
貳、認定犯罪事實所憑證據：
一、上揭犯罪事實，業據被告於本院審理中坦承不諱（見本院卷
    第35、139、153頁），核與證人即同案被告甲○○、陳○翰；
    證人即告訴人丙○○於警詢、偵查中之證述情節相符（見警卷
    第3至7、63至67、98至100頁、偵卷第33至34、51至54頁）
    ，並有內政部警政署反詐騙諮詢專線紀錄表、臺北市政府警
    察局信義分局吳興街派出所受理詐騙帳戶通報警示簡便格式
    表、陳報單、受理刑事案件報案三聯單、受理各類案件紀錄
    表各1份、匯款交易明細、蘇冠宇上開帳戶歷史交易明細、
    高雄市政府警察局苓雅分局扣押筆錄、扣押物品目錄表、扣
    押物照片及監視器錄影畫面擷取照片等件在卷可稽（見警卷
    第9至10、13至18、33、35、37、39至53、77至81、85、86
    、93至97、104至105、109頁），足認被告任意性自白與事
    實相符，堪予採信。綜上，本案事證明確，被告前揭犯行，
    洵堪認定，應依法論科。
二、論罪科刑：
  ㈠法律解釋：
  ⒈按共同實施犯罪行為之人，在合同意思範圍以內，各自分擔
    犯罪行為之一部，相互利用他人之行為，以達其犯罪之目的
    者，即應對於全部所發生之結果，共同負責；故對於發生共
    同犯意以前其他共同正犯所為之行為，苟有就既成之條件加
    以利用而繼續共同實行犯罪之意思，則該行為即在共同意思
    範圍以內，應共同負責。而一般詐欺集團之犯罪型態及模式
    ，自收集被害人個人資料、收集人頭帳戶、修改來電號碼、
    以撥打電話等方式實行詐欺、指示被害人交付提款卡及存摺
    、提領詐得款項、收取贓款、分贓等各階段，乃須由多人縝
    密分工方能完成之集團性犯罪，倘其中有任一環節脫落，顯
    將無法順遂達成詐欺集團詐欺取財之結果。經查：被告於本
    案犯行負責把風、將款項交回上手，其主觀上對該詐欺集團
    呈現細密之多人分工模式及彼此扮演不同角色、分擔相異工
    作已有所認知。是被告按照詐欺集團成年成員指示在旁為領
    款車手陳○翰把風，繼而將現金交給同案被告甲○○，堪認被
    告與所屬詐欺集團間係在合同意思範圍內，各自分擔犯罪行
    為之一部，並相互利用他人行為，以達犯罪目的，揆諸前開
    說明，被告自應就其各自所參與犯行，對於全部所發生結果
    共同負責。
  ⒉行為人對犯特定犯罪所得之財物或利益作直接使用或消費之
    處分行為，或僅將自己犯罪所得財物交予其他共同正犯，祇
    屬犯罪後處分贓物之行為，非本條例所規範之洗錢行為，惟
    依洗錢防制法之新法規定，倘行為人意圖掩飾或隱匿特定犯
    罪所得來源，而將特定犯罪所得直接消費處分，甚或交予其
    他共同正犯，而由共同正犯以虛假交易外觀掩飾不法金流移
    動，即難認單純犯罪後處分贓物之行為，應仍構成洗錢防制
    法第2條第1或2款之洗錢行為（最高法院108年度台上字第17
    44號判決意旨參照）。按刑法第339條第1項詐欺取財罪及第
    339條之4第1項之加重詐欺取財罪，各屬洗錢防制法第3條第
    1款、第2款所定之特定犯罪。依洗錢防制法第2條之規定：
    「本法所稱洗錢，指下列行為：一、意圖掩飾或隱匿特定犯
    罪所得來源，或使他人逃避刑事追訴，而移轉或變更特定犯
    罪所得。二、掩飾或隱匿特定犯罪所得之本質、來源、去向
    、所在、所有權、處分權或其他權益者。三、收受、持有或
    使用他人之特定犯罪所得。」；倘行為人意圖掩飾或隱匿特
    定犯罪所得來源，而將特定犯罪所得直接消費處分，甚或交
    予其他共同正犯，而由共同正犯以虛假交易外觀掩飾不法金
    流移動，即難認單純犯罪後處分贓物之行為，仍應構成洗錢
    防制法第2條第1款、第2款之洗錢行為（最高法院108年度台
    上字第1744號判決意旨參照）。經查，告訴人匯款至蘇冠宇
    帳戶後，同案被告甲○○即通知陳○翰進行提款，並指示乙○○
    把風，提領完畢後將提領款項交與甲○○，再由甲○○將款項放
    置高雄生日公園椅子上，由本案詐欺集團某成年成員拿取後
    ，層層上繳，其行為已然製造金流斷點，並將致無從追查詐
    欺所得款項之流向。被告既與上開詐欺集團成員為共同正犯
    關係，可認被告之所為亦構成洗錢行為。
二、論罪：　
　　核被告所為，係犯刑法第339條之4第1項第2款之三人以上共
    同犯詐欺取財罪、洗錢防制法第14條第1項之一般洗錢罪。
三、共同正犯：
　　按詐欺集團成員，以分工合作之方式，各自分擔犯罪行為之
    一部，相互利用他人之行為，以達詐欺取財之目的，即應負
    共同正犯責任，不必每一階段犯行均經參與，且犯意之聯絡
    ，亦不以直接發生者為限，其有間接之聯絡者，亦屬之。經
    查：被告擔任把風工作，集團分工模式已如前述，被告除取
    得不法報酬，亦將提領詐得款項後交付予集團內其他成年成
    員，可見被告所為乃本案詐欺集團犯罪計畫不可或缺之重要
    環節，被告自應就其所參與本案犯行所生之全部犯罪結果共
    同負責。是以被告與同案被告甲○○、陳○翰及本案詐欺集團
    其他成年成員，就本案犯行間，具有犯意聯絡及行為分擔，
    應論以共同正犯。
四、罪數：
　  被告所犯加重詐欺取財、一般洗錢犯行，各有部分合致，且
    犯罪目的單一，依一般社會通念，自應評價為一罪方符合刑
    罰公平原則，應依刑法第55條想像競合犯之規定，從其中法
    定刑較重之加重詐欺罪處斷。
五、刑之減輕事由：
　  按洗錢防制法第16條第2項則規定：「犯前2條之罪，在偵查
    或審判中自白者，減輕其刑」。查被告就其所犯洗錢防制法
    ，於本院審理時自白不諱，是就上開被告此部分所犯，應減
    輕其刑，又上開被告就上開犯行係從一重論處加重詐欺取財
    罪，是其此部分想像競合輕罪得減刑部分，本院於依照刑法
    第57條量刑時，將併予審酌。
六、量刑：
　　爰審酌被告正值青壯之年，四肢健全而有謀生能力，卻不思
    以正當方法賺取所需，竟貪圖不法利益，心存僥倖而參與本
    件提款之把風工作，無視政府一再宣示掃蕩詐欺集團之決心
    ，造成被害人財產損失，至今未能稍加填補被害人所受之損
    害，實值非難。惟念被告坦承犯行，犯後態度尚可，暨參酌
    其犯罪之動機、目的、手段，並考量其自陳之智識程度及家
    庭生活經濟狀況等一切情狀（涉及被告隱私，不予揭露，詳
    見本院卷第159頁），量處如主文欄所示之刑。
肆、沒收部分：
一、按犯罪所得，屬於犯罪行為人者，沒收之。前二項之沒收，
    於全部或一部不能沒收或不宜執行沒收時，追徵其價額，刑
    法第38條之1第1項前段、第3項定有明文。然而，於集團性
    犯罪，各成員間有無不法所得，未必相同，若分配較少甚至
    未受分配之人，仍就全部犯罪所得負沒收或追徵之責，勢必
    超過個人所得之剝奪，無異代替其他參與者承擔責任。因此
    ，犯罪所得之沒收，應就各人「實際分得」或「有事實上處
    分權限」之犯罪所得宣告沒收。洗錢防制法第18條第1項前
    段另規定：「犯第14條之罪，其所移轉、變更、掩飾、隱匿
    、收受、取得、持有、使用之財物或財產上利益，沒收之」
    。但實務上對於共同正犯之犯罪所得宣告沒收，既以各人實
    際取得或有事實上處分權者為限，本於法律解釋一致性之原
    則，對上述條文亦應為相同解釋。況且上述條文既未規定「
    不問屬於犯罪行為人與否，均予沒收」，在立法體例上即難
    以認為刑法第38條之1第1項之特別規定，仍應依上述說明，
    只就各人實際取得或有事實上處分權之犯罪所得宣告沒收。
    若共同正犯成員因未受分配、尚未分配，或對不法所得並無
    事實上處分權限，即不應宣告沒收。經查：
  ㈠被告擔任把風之工作而犯本案之加重詐欺取財罪，所分得之
    報酬究竟為何，經被告先於偵查中供稱：我當時與陳○翰一
    起去領錢，他領一次我可以獲得1、2000元的報酬等語（見
    偵卷第132頁），核與本院準備程序中供稱：我這一次參與
    本案犯行，獲得2000元之報酬等語相符（見本院卷第35至36
    頁）。而被告嗣後於本院審理時易翻前詞，供稱僅拿取500
    元報酬云云，除與先前所供不一致外，經本院考量現今詐欺
    集團追緝上游困難，查獲者多為下游領款、轉交款項之車手
    ，倘若無高報酬之誘因，尚難使一般人願意甘冒高風險而參
    與提款、轉交款項之工作，加上報酬約定難以查證，若僅能
    從被告所供內容探知，則當被告前後所供不一致時，且所述
    報酬越發短少時，益徵被告有規避沒收犯罪所得之意，綜合
    上情考量，本院認被告所得報酬應以其於偵查及本院準備程
    序中所供數額，較為可信。是此部分既為被告犯罪所得，自
    應依刑法第38條之1第1項前段沒收之，而上開金額未據扣案
    ，則依同條第3項規定，於全部或一部不能沒收或不宜執行
    沒收時，追徵其價額。
  ㈡至本件由同案被告陳○翰所提領之款項，業已交回詐欺集團成
    員而非由其支配，故就詐欺集團之犯罪所得，無庸對被告宣
    告沒收，附此敘明。
據上論斷，應依刑事訴訟法第273條之1第1項、第284條之1、第2
99條第1項前段，判決如主文。
本案經檢察官丁○○提起公訴，檢察官呂乾坤到庭執行職務。
中　　華　　民　　國　　111 　年　　6 　　月　　8 　　日
                  刑事第五庭    法　官  施君蓉
以上正本證明與原本無異。
如不服本判決應於收受送達後20日內向本院提出上訴書狀，並應
敘述具體理由；如未敘述上訴理由者，應於上訴期間屆滿後20日
內向本院補提理由書（均須按他造當事人之人數附繕本）「切勿
逕送上級法院」。
因疫情而遲誤不變期間，得向法院聲請回復原狀。
中　　華　　民　　國　　111 　年　　6 　　月　　8 　　日
                                書記官  陳建志
【附錄本罪論罪科刑法條】
中華民國刑法第339條之4：
犯第339 條詐欺罪而有下列情形之一者，處1 年以上7 年以下有
期徒刑，得併科1 百萬元以下罰金：
一、冒用政府機關或公務員名義犯之。
二、三人以上共同犯之。
三、以廣播電視、電子通訊、網際網路或其他媒體等傳播工具，
    對公眾散布而犯之。
前項之未遂犯罰之。

洗錢防制法第14條第1項：
有第2 條各款所列洗錢行為者，處7 年以下有期徒刑，併科新臺
幣5 百萬元以下罰金。